---
title: "Análisis Exploratorio - Imputación de Datos"
author: "Curso Ciencia de Datos"
date: "2026-08-10"
format: 
  html:
    toc: true
    toc-depth: 3
    code-fold: true
editor: visual
engine: jupyter
jupyter: python3
execute:
  echo: true
  warning: false
  message: false
---

```{r setup, include=FALSE}
#| echo: true

# Cargar librerías R
library(tidyverse)
library(naniar)
library(VIM)
library(mice)
library(ggplot2)
library(dplyr)
library(tidyr)
library(corrplot)
```

```{r}
py_require("pandas", "seaborn", "numpy", "sklearn", "jupyter")
```

```{python setup_py}
#| echo: true

# Cargar bibliotecas Python
import pandas as pd
import numpy as np
import matplotlib.pyplot as plt
import seaborn as sns
from sklearn.impute import SimpleImputer, KNNImputer
from sklearn.preprocessing import StandardScaler
import missingno as msno
import warnings
warnings.filterwarnings('ignore')
```

## Carga y exploración de datos

### Generación de datos de ejemplo

```{r}
# Crear dataset de ejemplo con valores faltantes y atípicos
set.seed(123)
n <- 1000

datos_r <- data.frame(
  id = 1:n,
  edad = round(rnorm(n, mean = 35, sd = 12)),
  ingreso = round(rnorm(n, mean = 50000, sd = 15000)),
  educacion = sample(1:5, n, replace = TRUE, prob = c(0.1, 0.2, 0.3, 0.25, 0.15)),
  experiencia = round(rnorm(n, mean = 10, sd = 7)),
  satisfaccion = round(runif(n, min = 1, max = 10))
)

# Introducir valores faltantes (MCAR)
indices_na <- sample(1:n, size=50)
datos_r$edad[indices_na] = NA


# Introducir valores atípicos
indices_outliers <- sample(1:n, size=20)
datos_r$ingreso[indices_outliers] = datos_r$ingreso[indices_outliers] * 5

# Introducir valores faltantes condicionales (MAR)
indices_mar <- sample(which(datos_r$educacion >=4),size = 30)
datos_r$satisfaccion[indices_mar] = NA

head(datos_r)
```

```{python}
# Crear dataset de ejemplo con valores faltantes y atípicos con python
np.random.seed(123)
n = 1000

datos_python = pd.DataFrame({
  'id': range(1,n+1),
  'edad':  np.round(np.random.normal(35,12,n)).astype(int),
  'ingreso': np.round(np.random.normal(50000, 15000, n)).astype(int),
  'educacion': np.round.choice([1, 2, 3, 4, 5], n, p= [0.1, 0.2, 0.3, 0.25, 0.15]), 
  'experiencia': np.round(np.random.normal(10, 7, n)).astype(int),
  'satisfaccion': np.round(np.random.uniform(1,10, n))
})

# Introducir valores faltantes (MCAR)
indices_na = np.random.choice(range(n), size=50, replace=False)
datos_py.loc[indices_na, 'edad'] = np.nan


# Introducir valores atípicos
indices_outliers = np.random.choice(range(n), size = 20, replace= False)
datos_py.loc[indices_outliers, 'ingreso'] = datos_py.loc[indices_outliers, 'ingreso'] * 5

# Introducir valores faltantes condicionales (MAR)
indices_mar = np.random.choice(datos_py[datos_py['educacion'] >= 4].index, size = 30, replace=False)
datos_py.loc[indices_mar, 'satisfaccion'] = np.nan

datos_py.head()
```

```{r}
#| label: analisis_inicial_r
#| echo: true

# Resumen estadístico
summary(datos_r)

# Estructura del dataset
str(datos_r)

# Visualización de valores faltantes
gg_miss_var(datos_r) +
  labs(title = "Proporcion de valores faltantes por variable",
       x = "Variable", y= "Proporcion de faltantes")
```

\*\*Equivalente en Python\*\*

```{python}
#| label: analisis_inicial_python
#| echo: true

# Resumen estadístico
print(datos_py.describe())

# Estructura del dataset
print(datos_py.info())

# Visualización de valores faltantes
plt.figure(figsize=(10,6))
msno.bar(datos_py)
plt.title = "Proporcion de valores faltantes por variable"
plt.show()
```

## Imputación de valores faltantes

### Métoods de imputación de valores faltantes

**Tipos de imputación** 1. Imputación simple: - Media/Mediana/Moda - Valor constante - último valor observado (LOCF) 1. Imputación avanzada: - Regresión - K-Nearest - Múltiple por ecuaciones encadenadas - Por Árboles de decisión

### Imputación en R

```{r}
#| label: imputacion_r
#| echo: true

# Método 1: Imputación por mediana (Valor ausente = mediana)
datos_r_mediana = datos_r
datos_r_mediana$edad[is_na(datos_r_mediana$edad)] <- median(datos_r_mediana$edad, na.rm =TRUE)

datos_r_mediana$satisfaccion[is_na(datos_r_mediana$satisfaccion)] <- median(datos_r_mediana$satisfaccion, na.rm = TRUE)

# Método 2: Imputación por regresión lineal
modelo_edad <- lm(edad ~ ingreso + edcacion + experiencia, datos_r)
datos_r_lm <- datos_r
indices_na_edad <- which(is_na(datos_r_lm$edad))

if(length(indices_na_edad)>0) {
  datos_r_lm$edad[indices_na_edad] <- predict(modelo_edad, newdata = datos_r_lm[indices_na_edad,])
}

# Método 3: Imputación múltiple con MICE
imputaciones <- mice(datos_r, m=5, method='pmm', maxit=50, seed = 123)

datos_r_mice <- complete(imputaciones, 1)

# Comparación de los métodos de imputación
comparacion <- data.frame(Variable = c("Edad", "Satisfaccion"),
                          Original_NA = c(sum(is_na(datos_r$edad)),
                                          sum(is_na(datos_r$satisfaccion))),
                          Mediana_NA = c(sum(is_na(datos_r_mediana$edad)),
                                    sum(is_na(datos_r_mediana$satisfaccion))),
                          LM_NA = c(sum(is_na(datos_r_lm$edad)),
                                    sum(is_na(datos_r_lm$satisfaccion))),
                          MICE_NA = c(sum(is_na(datos_r_mice$edad)),
                                      sum(is_na(datos_r_mice$satisfaccion)))
                          )
print(comparacion)

print(datos_r[indices_na_edad])
datos_r_mediana[indices_na_edad,]
datos_r_lm[indices_na_edad,]
datos_r_mice[indices_na_edad,]
```

### Imputación de datos en Python

```{python}
#| label: imputacion-python
#| echo: true

from sklearn.linear_model import LinearRegression

# Método 1: Imputación por mediana
imputer_median = SimpleImputer(strategy='median')
datos_py_median = pd.DataFrame(imputer_median.fit_transform(datos_py), 
                               columns=datos_py.columns)

# Método 2: Imputación por KNN
imputer_knn = KNNImputer(n_neighbors=5)
datos_py_knn = pd.DataFrame(imputer_knn.fit_transform(datos_py), 
                            columns=datos_py.columns)

# Método 3: Imputación por regresión (solo para edad)
datos_py_lm = datos_py.copy()
edad_na_mask = datos_py_lm['edad'].isna()
if edad_na_mask.any():
    train_data = datos_py_lm[~edad_na_mask]
    test_data = datos_py_lm[edad_na_mask]
    
    X_train = train_data[['ingreso', 'educacion', 'experiencia']].values
    y_train = train_data['edad'].values
    X_test = test_data[['ingreso', 'educacion', 'experiencia']].values
    
    model = LinearRegression()
    model.fit(X_train, y_train)
    datos_py_lm.loc[edad_na_mask, 'edad'] = model.predict(X_test)

# Comparación de métodos
comparacion_py = pd.DataFrame({
    'Variable': ['Edad', 'Satisfacción'],
    'Original_NA': [datos_py['edad'].isna().sum(), datos_py['satisfaccion'].isna().sum()],
    'Mediana_NA': [datos_py_median['edad'].isna().sum(), datos_py_median['satisfaccion'].isna().sum()],
    'KNN_NA': [datos_py_knn['edad'].isna().sum(), datos_py_knn['satisfaccion'].isna().sum()],
    'LM_NA': [datos_py_lm['edad'].isna().sum(), datos_py_lm['satisfaccion'].isna().sum()]
})
print(comparacion_py)
```

```{python}
#| label: outliers-python
#| echo: true

# Función para detectar outliers usando IQR
def detectar_outliers_iqr(df, columna):
    Q1 = df[columna].quantile(0.25)
    Q3 = df[columna].quantile(0.75)
    IQR = Q3 - Q1
    lower_bound = Q1 - 1.5 * IQR
    upper_bound = Q3 + 1.5 * IQR
    return (df[columna] < lower_bound) | (df[columna] > upper_bound)

# Detectar outliers en ingreso
outliers_ingreso = detectar_outliers_iqr(datos_py, 'ingreso')
print(f"Número de outliers en ingreso: {outliers_ingreso.sum()}")

# Boxplot para visualizar outliers
plt.figure(figsize=(10, 6))
plt.boxplot(datos_py['ingreso'])
plt.title('Boxplot de Ingreso - Detección de Outliers')
plt.ylabel('Ingreso')
plt.show()

# Tratamiento de outliers: Winsorización
def winsorizar(serie, lower_percentile=0.05, upper_percentile=0.95):
    lower = serie.quantile(lower_percentile)
    upper = serie.quantile(upper_percentile)
    return serie.clip(lower=lower, upper=upper)

datos_py_winsor = datos_py.copy()
datos_py_winsor['ingreso'] = winsorizar(datos_py_winsor['ingreso'])

# Comparación antes/después de winsorización
print("Estadísticos originales:")
print(datos_py['ingreso'].describe())
print("\nEstadísticos después de winsorización:")
print(datos_py_winsor['ingreso'].describe())


```

```{python}
#| label: comparacion-imputacion-python
#| echo: true

# Función para calcular estadísticos comparativos
def comparar_imputaciones(original, imputado, variable):
    return pd.DataFrame({
        'Métrica': ['Media', 'Mediana', 'Desv_Estandar'],
        'Original': [
            original[variable].mean(),
            original[variable].median(),
            original[variable].std()
        ],
        'Imputado': [
            imputado[variable].mean(),
            imputado[variable].median(),
            imputado[variable].std()
        ]
    })

# Comparar métodos para edad
print("Comparación de métodos de imputación para Edad:")
comparacion_py_median = comparar_imputaciones(datos_py, datos_py_median, 'edad')
print("\nImputación por Mediana:")
print(comparacion_py_median)

comparacion_py_knn = comparar_imputaciones(datos_py, datos_py_knn, 'edad')
print("\nImputación por KNN:")
print(comparacion_py_knn)

comparacion_py_lm = comparar_imputaciones(datos_py, datos_py_lm, 'edad')
print("\nImputación por Regresión:")
print(comparacion_py_lm)

# Visualización de distribución
fig, axes = plt.subplots(2, 2, figsize=(12, 10))
axes[0, 0].hist(datos_py['edad'].dropna(), bins=30, color='lightblue')
axes[0, 0].set_title('Edad Original')
axes[0, 1].hist(datos_py_median['edad'], bins=30, color='lightgreen')
axes[0, 1].set_title('Edad - Mediana')
axes[1, 0].hist(datos_py_knn['edad'], bins=30, color='lightyellow')
axes[1, 0].set_title('Edad - KNN')
axes[1, 1].hist(datos_py_lm['edad'], bins=30, color='lightpink')
axes[1, 1].set_title('Edad - Regresión')
plt.tight_layout()
plt.show()
```

### Análisis de Correlación y Relaciones

```{r}
#| label: analisis-correlacion-r
#| echo: true

# Matriz de correlación después de imputación
correlacion <- cor(datos_r_mice[, c("edad", "ingreso", "educacion", "experiencia", "satisfaccion")])

# Visualización de la matriz de correlación
corrplot(correlacion, method= "color", type="upper", 
         addCoef.col = "black", tl.col = "black",
         title = "Matrix de Correlación", mar= c(0,0,2,0))

# Gráfico de dispersión
pairs(datos_r_mice[, c("edad", "ingreso", "educacion", "experiencia")], 
      main = "Gráficos de Dispersión entre Variables")
```

#### Resumen de hallazgos

**Resumen R**

```{r}
#| label: conclusiones-r
#| echo: true 

# Resumen final
cat("RESUMEN DEL ANÁLISIS EXPLORATORIO\n\n")
cat("1. Datos faltantes: \n")
cat("   - Edad: MCAR(50 valores faltantes\n")
cat("   - Satisfacción MAR (30 valores faltantes en educación >= 4)\n\n")

cat("2. Métodos de imputación evaluados\n")
cat("   - Mediana: Simple pero puede sesgar la distribución\n")
cat("   - Regresión: Considera relaciones entre varialbes\n")
cat("   - MICE/KNN: Capturan patrones complejos en los datos\n\n")

cat("3. Outliers detectados: \n")
cat("   - Ingreso: 2' valores extremos identificados\n")
cat("   - Tratamiento aplicado: Winsorización al 5% y 95%\n\n")

cat("4. Recomendaciones\n")
cat("   - Para datos MCAR: Cualquier método es válido\n")
cat("   - Para datos MAR: Usar métodos avanzaods como MICE\n")
cat("   - Para outliers: Winsoriación o transformación logarítimica\n")
```

## Guardado y carga de datos

```{r}
#| label: guardar-cargar-datos
#| echo: true

write.csv(datos_r, "datos_ejemplo.csv", row.names = FALSE)
# df. to csv('nombre.csv', index = FALSE)

# Función para cargar datos (si ya existen)
cargar_datos <- function(ruta = "datos_ejemplo.csv") {
  if (file.exists(ruta)) {
    datos <- read.csv(ruta)
    cat("Datos cargaods dese:", ruta, "\n")
  } else {
    cat("No se encontro el archivo, Generando datos nuesvos...\n")
    set.seed(123)
    n <- 1000
    
    datos <- data.frame(
      id = 1:n,
      edad = round(rnorm(n, mean = 35, sd = 12)),
      ingreso = round(rnorm(n, mean = 50000, sd = 15000)),
      educacion = sample(1:5, n, replace = TRUE, prob = c(0.1, 0.2, 0.3, 0.25, 0.15)),
      experiencia = round(rnorm(n, mean = 10, sd = 7)),
      satisfaccion = round(runif(n, min = 1, max = 10))
    )
  }
}

```
